最高法院民事判決　　　　　　九十六年度台上字第二０四０號
上　訴　人　甲 ○ ○
　　　　　　Ｉ ○ ○
　　　　　　ｄ ○ ○
　　　　　　乙 ○ ○
　　　　　　ｋ ○ ○
　　　　　　丙○○○
　　　　　　壬 ○ ○
　　　　　　癸 ○ ○
　　　　　　申 ○ ○
　　　　　　亥 ○ ○
　　　　　　Ｂ ○ ○
　　　　　　Ｋ ○ ○
　　　　　　Ｎ ○ ○
　　　　　　Ｗ ○ ○
　　　　　　ｉ ○ ○
　　　　　　ｌ ○ ○
　　　　　　ｍ ○ ○
　　　　　　ｐ ○ ○
　　　　　　ｑ ○ ○
　　　　　　丁 ○ ○
　　　　　　Ａ ○ ○
　　　　　　子 ○ ○
　　　　　　ｙ ○ ○
　　　　　　ｚ ○ ○
　　　　　　寅 ○ ○
　　　　　　ｖ ○ ○
　　　　　　辰 ○ ○
　　　　　　酉 ○ ○
　　　　　　玄 ○ ○
　　　　　　Ｆ ○ ○
　　　　　　ｂ ○ ○
　　　　　　ｒ○○○
　　　　　　Ｊ ○ ○
　　　　　　Ｌ ○ ○
　　　　　　Ｑ　　○
　　　　　　甲 己 ○
　　　　　　ｇ ○ ○
　　　　　　戊○○○
　　　　　　己 ○ ○
　　　　　　Ｃ ○ ○
　　　　　　庚 ○ ○
　　　　　　巳 ○ ○
　　　　　　午 ○ ○
　　　　　　未 ○ ○
　　　　　　天 ○ ○
　　　　　　地 ○ ○
　　　　　　宇 ○ ○
　　　　　　宙 ○ ○
　　　　　　Ｄ ○ ○
　　　　　　Ｍ ○ ○
　　　　　　Ｒ ○ ○
　　　　　　Ｕ ○ ○
　　　　　　Ｖ ○ ○
　　　　　　ｆ ○ ○
　　　　　　Ｙ ○ ○
　　　　　　ｃ ○ ○
　　　　　　趙 淑 媛
　　　　　　ｅ ○ ○
　　　　　　ｈ ○ ○
　　　　　　ｊ ○ ○
　　　　　　ｎ ○ ○
　　　　　　陳 淑
　　　　　　ｓ ○ ○
　　　　　　ｔ ○ ○
　　　　　　甲甲○○
　　　　　　甲 乙 ○
　　　　　　甲 丙 ○
　　　　　　甲 戊 ○
　　　　　　辛 ○ ○
　　　　　　丑 ○ ○
　　　　　　Ｐ ○ ○
　　　　　　Ｅ ○ ○
　　　　　　Ｇ ○ ○
　　　　　　Ｈ ○ ○
　　　　　　ｏ ○ ○
　　　　　　Ｏ ○ ○
　　　　　　Ｚ ○ ○
　　　　　　ａ ○ ○
　　　　　　卯 ○ ○
　　　　　　戌 ○ ○
　　　　　　Ｔ ○ ○
　　　　　　Ｘ ○ ○
　　　　　　黃 ○ ○
　　　　　　ｕ ○ ○（原名江柏樺）
　　　　　　Ｓ ○ ○
　　　　　　ｗ ○ ○
　　　　　　ｘ ○ ○
　　　　　　甲 丁 ○
　　　　　　　　　　　之3
共　　　同
訴訟代理人　高 志 明律師
　　　　　　王 通 顯律師
　　　　　　蔡 坤 旺律師
被 上訴 人　東正建設股份有限公司
兼　法　定
代　理　人　甲 辛 ○
被 上訴 人　東峰建設股份有限公司
法定代理人
即 重整 人　甲 辛 ○
　　　　　　甲 癸 ○
　　　　　　顏 再 元（台北富邦商業銀行股份有限公司台中分
　　　　　　　　　　　公司法定代理人）
被 上訴 人　三五營造有限公司
兼　法　定
代　理　人　甲 壬 ○
被 上訴 人　甲 庚 ○
上列當事人間請求損害賠償事件，上訴人對於中華民國九十五年
十一月二十一日台灣高等法院台中分院第二審判決（九十一年度
重上字第八二號），提起上訴，本院判決如下：
    主    文
原判決關於駁回上訴人對於被上訴人東正建設股份有限公司、甲
辛○、三五營造有限公司、甲壬○、甲庚○之上訴及該訴訟費用
部分廢棄，發回台灣高等法院台中分院。
其他上訴駁回。
第三審訴訟費用，關於駁回其他上訴部分，由上訴人負擔。
    理    由
本件上訴人主張：伊係台中市○○路三四二巷二至七二號美麗殿
大樓（下稱系爭大樓）之區分所有權人，系爭大樓於民國八十八
年九月二十一日九二一地震時，底樓柱子混凝土剝落，鋼筋破壞
裸露，牆面多處發生裂縫掉落，經台中市政府判定為危害公共安
全之全倒建築物，應予拆除。嗣高雄市土木技師公會鑑定結果，
認系爭大樓原設計之鋼筋混凝土牆，被磚牆或石膏牆所取代，且
有諸多違反建築技術規範及未依核准之設計圖說施工之行為，因
而無法達成原設計之結構強度，致九二一地震時受損全倒。被上
訴人東正建設股份有限公司（下稱東正公司）為系爭大樓之起造
人，其負責人為被上訴人甲辛○。被上訴人三五營造有限公司（
下稱三五公司）為系爭大樓之承造人，其負責人為被上訴人甲壬
○。被上訴人東峰建設股份有限公司 (下稱東峰公司）為實際興
建銷售系爭大樓之人，其負責人亦為甲辛○。被上訴人甲庚○則
為系爭大樓之建築師。被上訴人興建系爭大樓既有上開疏失致該
大樓被判定為全倒，使伊受有各如第一審判決附表所示相當於購
買系爭大樓各區分所有建物之價金之損害，被上訴人自應依民法
第一百八十四條、第一百八十五條、第二十八條、公司法第二十
三條及消費者保護法第七條之規定連帶對伊負損害賠償之責任等
情，求為命被上訴人連帶給付伊各如第一審判決附表所示之金額
及均加付法定遲延利息之判決。
被上訴人東正公司、甲辛○、三五公司、甲壬○則以：伊興建系
爭大樓並無違反建築技術成規或偷工減料情形，系爭大樓係因強
烈地震受損，屬不可抗力，不能歸責伊。又行政院公共工程委員
會與內政部共同組成之「九二一震災受損建築物安全鑑定小組」
（下稱九二一震災鑑定小組）認定系爭大樓並未全倒，伊自毋庸
對上訴人負系爭大樓全倒之損害賠償責任。被上訴人甲庚○則以
：系爭大樓係因九二一地震之不可抗力始造成損害，伊設計及監
造系爭大樓並無任何疏失。被上訴人東峰公司亦以：伊非系爭大
樓之起造人、承造人或出賣人，系爭大樓如何受損，均與伊無關
，上訴人不得請求伊賠償損害各等語，資為抗辯。
原審以：上訴人係系爭大樓之區分所有權人，系爭大樓於九二一
地震時，底樓柱子混凝土剝落，鋼筋破壞裸露，牆面多處發生裂
縫掉落，該大樓係由東正公司起造，三五公司承造，甲辛○、甲
壬○依序為東正公司、三五公司之負責人，甲庚○為系爭大樓設
計及監造之建築師等情，為兩造所不爭執之事實。次查東峰公司
非系爭大樓之起造人、承造人或出賣人；於系爭大樓興建期間，
亦非三五公司之股東；系爭大樓之起造及承造，係東正公司及三
五公司之業務，而非東峰公司之業務，有使用執照、買賣契約及
公司變更登記事項卡在卷可稽。東正公司及東峰公司之負責人甲
辛○執行業務之行為，顯係執行東正公司之業務，而非執行東峰
公司之業務。上訴人主張甲辛○係執行東峰公司之業務，請求東
峰公司與甲辛○連帶負損害賠償責任，為無足取。又上訴人主張
系爭大樓經台中市政府判定為危害公共安全之全倒建築物，應予
拆除云云，雖提出台中市政府公告為證。惟查國立中央大學土木
系（下稱中央大學）鑑定系爭大樓結果，認系爭大樓陽台門窗與
冷氣窗口附近牆面及樑柱系統雖略有損壞，應無結構安全上之顧
慮，且未發現樑柱系統有施工瑕疵所形成之破壞現象。台灣省建
築師公會台中市辦事處（下稱省建築師公會）鑑定結果亦認：系
爭大樓整體傾斜率萬分之五，屬安全範圍，其結構為筏基設計地
下一樓柱基與牆並無脫離現象，屬安全範圍，結構柱全部一百零
九支，其Ｅ、Ｆ棟二十四支柱僅一支有保護層剝落，鋼筋外露，
屬四級破壞，占該棟柱總數百分之四，屬中等破壞，結構樑並無
四級、五級破壞狀況，損壞程度屬輕微，一樓大廳，ＲＣ牆損壞
達四級，外牆貼磁磚亦遭地震力破壞，磁磚掉落且穿透內牆，其
損壞程度屬於嚴重丙級，但本棟大樓ＲＣ牆並非結構牆，對整體
結構安全不致產生太大影響，該建築物沈陷斜率小於二百分之一
，屬輕微破壞等語。九二一震災鑑定小組於九十年九月作成最終
鑑定，亦謂：本標的物經省建築師公會鑑定，其鑑定報告結論為
半倒可修復之建築物；另中央大學鑑定報告認定樑柱系統雖略有
損壞，應無結構安全上之顧慮，且未發現樑柱系統有施工瑕疵所
形成之破壞現象。經本小組審視及現場勘查後，認為均可採信。
將來辦理本鑑定標的物之修復補強計畫書圖時，應審慎參考省建
築師公會、高雄市土木技師公會之鑑定報告書有關施工缺失和結
構體材料強度資料，進行結構體詳細檢測及耐震安全評估，並應
特別注意隔間牆之安全。其修護補強計畫書圖應由專業技師辦理
，送由建築主管機關核發修建執照，並表示台中市政府北區區公
所會同之所謂「專業人員」進行之勘查，因該專業人員不符合建
築法之規定，其判定系爭大樓為全倒，並不足採等語。堪認系爭
大樓為可修復之建物，未達全倒應予拆除之程度。上訴人主張其
受有系爭大樓全倒之損害，委無足取。況九二一地震時，中央氣
象局在台中測得之震度平均高達六級，有國立中興大學土木工程
學系報告可稽（附於甲辛○等被訴公共危險罪刑事卷），而六級
之強震足以造成「房屋傾倒，山崩地裂，地層斷陷」之破壞，依
斯時之技術規則所定之耐震力所建造之系爭大樓根本不足以應付
九二一地震之強度，系爭大樓之損害實係九二一地震之不可抗力
所造成，其損害與蓄意偷工減料間無相當因果關係，似無疑義。
故上訴人依侵權行為之法律關係請求被上訴人連帶給付如第一審
判決附表所示之金額及利息，為無理由，不應准許。爰維持第一
審所為上訴人敗訴之判決，駁回其上訴。
關於廢棄發回部分：
查中央大學鑑定報告記載：「經實地勘查及混凝土鑽心取樣分析
結果，系爭大樓之缺失為：(1)Ｄ、Ｅ棟之間的伸縮縫處，Ｄ棟外
牆以輕質混凝土磚施工，未與樑柱相互緊密接合，且與施工圖樣
不合，由施工圖A2-6、A4-1及S5-3得知，該牆應為鋼筋混凝土牆
。(2)樓梯間鋼筋混凝土側牆施工時與鋼筋未保持適當間距，造成
保護層不足，並於管路通過處未按施工圖樣加強，造成破壞。(3)
輕質磚牆砌磚未按慣用方法施工，以致穩定性不足，造成破壞（
兩層平行砌磚，層與層之間未充分膠合，或加網固定）。(4)施工
模版未拆除完全即予粉刷，以致受強震時產生應力集中現象，造
成損壞。(5)陽台門窗與冷氣口附近之牆面破壞，因設計上未考慮
牆承受地震力，但實際上卻承受大量的地震力，因而產生破壞…
…。(6)室內隔間牆大都以輕質混凝土磚施工，在強震下產生明顯
裂紋……，但有一處可能因施工瑕疵，造成整面牆壁部分倒塌，
故須於其他未發生倒塌之隔間牆於牆面角隅處加以補強之，或是
拆除重新隔間」；省建築師公會之鑑定報告認：「系爭大樓遭九
二一大地震破壞之主要原因：1.大地震產生之地表加速度值…，
錯動方向轉變力量其最大加速度值達四三八點六八gal ，遠大於
法規設計值二三○gal ，造成建物柱保護層破裂及多處樑裂、隔
間牆破裂及鋼筋外露。2.隔間牆採用輕質白磚施工，其砌接強度
無法抗大地震造成之剪力及拉力破壞。3.部分ＲＣ牆鋼筋配置疏
忽，無法抗地震橫力破壞。4.部分磁磚施工不密實遭受外力自然
就會剝落」；九二一震災鑑定小組之鑑定亦謂：「應審慎參考省
建築師公會、高雄市土木技師公會之鑑定報告書有關施工缺失和
結構體材料強度資料，進行結構體詳細檢測及耐震安全評估，並
應特別注意隔間牆之安全。其修護補強計畫書圖應由專業技師辦
理，並送建築主管機關核發修建執照」各等語（見第一審卷第一
宗一三一頁、三五一頁反面、三五五頁）。果爾，系爭大樓之設
計、施工既有上開瑕疵，則能否謂其受損全因九二一地震所致，
而與該大樓設計、施工上之瑕疵無關，即不無研求之餘地。原審
未詳加勾稽，遽認系爭大樓之受損全因九二一地震之不可抗力所
致，進而認上訴人不得請求東正公司、三五公司、甲辛○、甲壬
○、甲庚○連帶賠償其所受損害，自嫌率斷。上訴論旨，指摘原
判決此部分違背法令，求予廢棄，非無理由。
關於駁回其他上訴部分：
原審認定東峰公司非系爭大樓之起造人、承造人或出賣人，甲辛
○執行者係東正公司之業務，而非東峰公司之業務，上訴人不得
請求東峰公司負連帶損害賠償責任，爰維持第一審就此部分所為
上訴人敗訴之判決，駁回上訴人此部分之上訴，經核於法並無違
背。上訴論旨，指摘此部分原判決違背法令，求予廢棄，非有理
由。
據上論結，本件上訴一部為有理由，一部為無理由。依民事訴訟
法第四百七十七條第一項、第四百七十八條第二項、第四百八十
一條、第四百四十九條第一項、第七十八條，判決如主文。 
中　　華　　民　　國　九十六　年　　九　　月　 十一 　日
                      最高法院民事第一庭
                          審判長法官  林　奇　福
                                法官  陳　國　禎
                                法官  陳　重　瑜
                                法官  鄭　玉　山
                                法官  吳　麗　女
      本件正本證明與原本無異
                                      書  記  官
中　　華　　民　　國　九十六　年　　九　　月　二十九　日
                                                    Ａ
